【裁判字號】    98,聲再,122
【裁判日期】    981111
【裁判案由】    違反貪污治罪條例
【裁判全文】
臺灣高等法院臺南分院刑事裁定
                               98年度聲再字第122號
再審聲請人
即受判決人  甲○○
選任辯護人  張雯峰  律師
            奚淑芳  律師
上列再審聲請人因違反貪污治罪條例等案件，對於本院95年度重
上更（三）字第523號，中華民國96年12月31日第二審確定判決
（原審案號：臺灣嘉義地方法院88年度訴字第502號，起訴案號
：臺灣嘉義地方法院檢察署88年度偵字第4380號、第4381號），
聲請再審，本院裁定如下：
    主  文
再審之聲請駁回。
    理  由
一、聲請意旨略稱：茲因發現確實之新證據，足認聲請人應受無
    罪之判決，原審漏未審酌，茲依刑事訴訟法第420條第1項第
    6款、第429條之規定，為聲請人之利益聲請再審，並聲請裁
    定停止刑罰之執行，謹陳述理由如下：
  (一)聲請人之家人於聲請人入監服刑之後，發現一份營山實業股
    份有限公司於民國(下同)84年7月12日所開立之委託書，其
    內容略為營山實業股份有限公司，在大埔鄉○○段244-86號
    等四十五筆地號內興建房屋四十四戶出售乙案，欣逢大埔鄉
    公所於該地區辦理整體開發規劃計畫，故特委託聲請人甲○
    ○代辦相關事項，其中並註明「營山實業股份有限公司應配
    合之規劃費新台幣(下同)三十萬及行政規費四萬餘元備妥於
    工地，請隨時通知繳納」。該文書可資證明，被告莊苾芬係
    將三十萬款項與四萬餘元款項寄放於工地，並非交付予聲請
    人甲○○，是以該文書可茲推翻原有罪確定判決所認定「被
    告莊苾芬直接交付該款項予聲請人甲○○」之事實，亦可證
    明原確定判決採為裁判基礎之「聲請人甲○○偵查中自白」
    亦非真實，是以該判決之認事用法存有違誤。再者，該證據
    係於事實審法院判決前業已存在，且為法院、當事人所不知
    ，而不及調查斟酌，至其後始行發現，該證據亦確實足以動
    搖原確定判決，而對受判決人為更有利判決。
  (二)原確定判決僅以聲請人甲○○、被告莊苾芬於調查站之自白
    即遽堆斷聲請人甲○○收受賄賂、詐取財物，惟聲請人甲○
    ○於歷審皆聲明未收取該三十萬及四萬餘之款項，其所陳述
    之事實亦與被告莊苾芬、證人莊宏猶所言相吻合，未料原審
    逕依不實偵查中之自白，而未採信。另聲請人於調查站之自
    白，係因調查員於中午用餐時間辯護人不在場時，突將聲請
    人之女友帶至，而使聲請人思及家人，悲憤攻心，始決意迎
    合檢調並針對檢調冀其承認之諸多犯行做成不實自白，以求
    交保俾覓證據自力救濟。是該項自白係以不正方法取得，應
    不具證據能力，不得採為判斷事實之證據資料。
  (三)再者，被告莊苾芬於偵查中自白所陳，其親自於83年12月30
    日在工地實品屋內交付賄款30萬元予聲請人，但此供述與支
    出分類帳簿記載之交付日記為84年1月20日及新發現之證據
    「84年7月12日委託書」不符，亦可知被告莊苾芬偵查中自
    白並非屬實。
  (四)聲請人甲○○承辦本案時，認知該建物係屬臺灣省建築物造
    價標準表第一款及第八款之混合構造物，是以該建物不適用
    建築技術規則第177條，簷高不超過七公尺，樓層不超過二
    層之限制。再者，建商提供之工程造價在不收取規費之前提
    下，僅供參考，聲請人職權以「RC造」及「木造」兩項法定
    造價加總後除以二之平均值為計算標準，計算本件全部建物
    之工程造價，該造價並未超出「臺灣省建築物免由建築師設
    計、監造或營造業承造之一定金額工程造價標準表」所列「
    簡化鄉鎮及偏遠地區建築管理具體措施實施地區」之七十萬
    元法定上限，自亦無須委託建築師設計監造。是非可逕以聲
    請人核發本件執照，遽認為聲請人有違背職務之行為。
  (五)綜上所述，聲請人甲○○依據刑事訴訟法第420條第1項第6
    款、 第429條之規定，聲請再審。因本案就形式上審查，已
    可認為合於法定再審要件，聲請鈞院依同法第435條第1項規
    定為開始再審之裁定，並依同條第2項規定之裁定停止刑罰
    之執行，以資救濟云云。
二、按得上訴第三審之有罪判決確定後，為受判決人利益聲請再
    審，必其聲請之理由合於刑事訴訟法第420條第1項各款所列
    情形之一，始得准許之。次按因發見確實之新證據，足認受
    有罪判決之人應受無罪、免訴、免刑或輕於原判決所認罪名
    之判決者，得聲請再審 ，為刑事訴訟法第420條第1項第6款
    所明定。其中所稱「確實之新證據」係指該證據於事實審法
    院判決前已經存在，為法院、當事人所不知，不及調查斟酌
    ，至其後始行發見，且就證據本身形式上觀察，固不以絕對
    不須經過調查程序為條件，但必須顯然可認為足以動搖原有
    罪確定判決，而為受判決人無罪、免訴、免刑或輕於原判決
    所認罪名之判決者為限。亦即可為再審之新證據，必須具備
    於原事實審法院判決後始發現之「嶄新性」及明顯可推翻原
    有罪確定判決之「顯然性」要件始可（最高法院85年度台抗
    字第308號、88年度台抗字第257號裁判意旨參照）。
三、經查：
  (一)再審聲請人甲○○雖稱其係為獲准交保而自白，且其自白時
    選任辯護人未在場，該自白應無證據能力云云。惟自白犯罪
    並非停止羈押之原因，本件亦無任何事證證明再審聲請人係
    受此利誘始為不實之自白。又被告固得隨時選任辯護人，然
    此乃關於被告訴訟依賴權之規定，除依法應選任辯護人之案
    件，於審判中應有辯護人到場外，被告非不得放棄該權利。
    本件再審聲請人之自白係於86年7月26日法務部調查局嘉義
    縣調查站調查（下稱嘉義縣調查站）時所為，該次詢問之初
    ，被告即再審聲請人即陳明毋庸俟其辯護人到場，即已放棄
    該次詢問由辯護人在場陪同之權利，殊難事後復據以主張該
    自白之取得不合法而無證據能力，並已由原確定判決詳在
    卷，並非所謂發現確實之新證據。
  (二)又聲請人稱伊之家人於聲請人入監服刑之後，發現一份營山
    實業股份有限公司於84年7月12日所開立之委託書，其內容
    略為「營山實業股份有限公司應配合之規劃費三十萬及行政
    規費四萬餘元備妥於工地，請隨時通知繳納」，該文書可資
    證明，被告莊苾芬係將三十萬款項與四萬餘元款項寄放於工
    地，並非交付予聲請人甲○○，是以該文書可茲推翻原有罪
    確定判決所認定云云。但查就行政規費四萬餘元部分，嘉
    義縣大埔鄉都市計畫委員於80年6月24日大埔鄉第二次定期
    通盤檢討鄉都市委員會議決議，在該所編制員額未編足前，
    在不影響公共安全、交通及公共設施前提，建議免收各項建
    築規費及補辦手續罰鍰，並自81年度起除起造人或設計監造
    人申請外，並不主動徵收建築規費或罰鍰，此有嘉義縣大埔
    鄉公所於93年3月26日覆本院函在卷可稽。查聲請人甲○○
    主辦此項業務對於前揭免收各項建築規費及補辦手續之罰鍰
    ，自不能謂為不知，其明知前情，竟仍假藉罰鍰、規費等名
    目向被告莊苾芬索取四萬五千五百二十五元，此收取規費之
    事實亦於新提出之證據上記載明確。又按原確定判決已認
    再審聲請人於83年12月30日確自莊苾芬收受三十萬元之賄款
    ，並因而違背職務，就本件有諸多不合法令之小木屋，於其
    職務上製作之審查表登載不實，予以審核通過，據而核發執
    照之事實，主要係依憑聲請人之自白，核與莊苾芬之供述，
    證人林政哲、廖興顗之證言，卷附莊苾芬之記事本、備忘錄
    、相關帳戶與帳證紀錄、勘驗紀錄、建築及使用執照與相關
    申請資料、嘉義縣大埔鄉公所會議紀錄等相符為其論據，就
    莊苾芬事後翻異所言與證人即其胞兄莊宏猶所為有利於再審
    聲請人之供述，亦詳予指駁，說明如何不足採信之理由，核
    與客觀上之經驗法則及論理法則並無違背，此認定不因再審
    聲請人新提出一委任書「營山實業股份有限公司應配合之規
    劃費三十萬及行政規費四萬餘元備妥於工地，請隨時通知繳
    納」做為證據而動搖，是此部分本院亦認並非發現確實之新
    證據。
  (三)又再審聲請人甲○○又稱伊並未為違背職務之行為云云；此
    部分原確定判決以聲請人已於偵查中自白其審核莊苾芬申請
    執照之案件時，發現建物造價逾七十萬元，卻未依規定由建
    築師設計監造，但因莊苾芬行賄始予以審核通過等情，而
    本件建物樣品屋係屬木造結構二層房舍，亦經嘉義縣調查站
    協同嘉義縣政府建管課技士林政哲及嘉義縣大埔鄉公所葉豐
    裕勘察明確，且本案自申請迄核准發照，申請書及各式執照
    證件，均記載本件建物為木造，從無混合構造之字樣，並無
    誤認之虞，再審聲請人嗣後始更易其詞，且所持辯解，或謂
    一時疏忽未審查及此，或謂該屋係外觀木造內部鋼骨之混合
    結構，故未依單純木造建物之標準審核云云，前後不一，言
    詞閃爍，況聲請人縱確實審核發現該屋係混合結構而非木造
    ，依證人陳南洲之證言，亦應按規定令申請人更正後，依更
    正資料審查，非得逕自認定，因認聲請人所辯純屬卸責，確
    有違背職務，已於原判決理由欄之一、(3)及四、(一)、(3)內論
    述甚詳，亦非所謂發現確實之新證據。
四、綜上所述，本件聲請人再審意旨稱發現確實之新證據足認聲
    請人應受無罪之判決，原審漏未審酌之再審事由云云。惟其
    所提出之證據並不具嶄新性及顯然性，故本件聲請人再審意
    旨所指各情，核與刑事訴訟法第420條第1項第6款規定要件
    不符。本件聲請人再審聲請，為無理由，應予駁回；其聲請
    暫緩執行部分，本院亦認為無理由，一併駁回。
五、據上論斷，應依刑事訴訟法第434條第1項，裁定如主文。
中    華    民    國    98    年    11    月    11    日
                  刑事第五庭    審判長法  官  楊明章
                                      法  官  戴勝利
                                      法  官  顏基典
以上正本證明與原本無異。
如不服本裁定，應於收受本裁定後五日內向本院提出抗告狀。
                                      書記官  呂嘉文
中    華    民    國    98    年    11    月    11    日


司法院資訊處製作；財團法人民間司法改革基金會備份。
